【裁判字號】    97,上更(二),8
【裁判日期】    970429
【裁判案由】    遷讓房屋等
【裁判全文】
臺灣高等法院臺中分院民事判決         97年度上更(二)字第8號
上  訴  人  丙○○
訴訟代理人  丁○○
被上訴人    乙○○
訴訟代理人  沈明欣律師
複代理人    李思樟律師
複代理人    甲○○
上列當事人間請求遷讓房屋等事件，上訴人對於中華民國95年4
月21日臺灣臺中地方法院94年度訴字第2719號第一審判決提起上
訴，經最高法院第二次發回更審，本院於民國97年4月15日言詞
辯論終結，判決如下：
    主  文
上訴駁回。
第二審及發回前第三審訴訟費用，均由上訴人負擔。
    事實及理由
壹、程序方面：
一、查原審被告丁○○於原審判令其遷出門牌號碼臺中市○村路
    ○段六○八巷十八號房屋後，雖提起本件上訴，嗣於民國（
    下同）95年8月16日言詞辯論時，當庭撤回該部分之上訴，
    則丁○○原審敗訴部分，即告確定，合先明。
二、又按請求之基礎事實同一者，原告於第二審為訴之追加，毋
    庸得被告之同意，即得為之，此觀民事訴訟法第四百四十六
    條第一項、第二百五十五條第一項第二款之規定即明。查本
    件被上訴人在第一審係主張依民法第470條第2項及第767條
    規定，請求上訴人返還借用物即坐落於臺中市○區○○○段
    三一四之三七地號之地上建物（建號一八三五號），即門牌
    號碼臺中即門牌號碼臺中市○村路○段六○八巷十八號房屋
    （下簡稱系爭建物或房屋）。嗣於第二審即本院追加依民法
    第472條第1款終止使用借貸關係後之民法第767條所有物返
    還請求權之法律關係為請求（見發回前本院95年度上字第23
    6號卷第60頁），其據以請求之基礎事實均為返還系爭房屋
    ，揆諸前揭說明，自毋庸得上訴人之同意而得為之。
貳、實體方面：
一、兩造之聲明：
（一）上訴人之上訴聲明：
  １、原判決關於命上訴人應將坐落於臺中市○區○○○段三一
      四之三七地號之地上建物（建號一八三五號），即門牌號
      碼臺中市○村路○段六○八巷十八號房屋遷讓返還被上訴
      人部分，暨除確定部分外訴訟費用之裁判均廢棄。
  ２、上列廢棄部分，被上訴人在第一審之訴駁回。
  ３、第一審（除確定部分外）第二審及發回前第三審訴訟費用
      由被上訴人負擔。
（二）被上訴人之答辯聲明：
  １、上訴駁回。
  ２、訴訟費用由上訴人負擔。
二、兩造之陳述：
（一）被上訴人主張: 被上訴人係坐落於臺中市○區○○○段31
      4之37地號，權利範圍全部土地及地上建物，即門牌號碼
      臺中市○村路○段608巷18號（原門牌號碼為台中市○區○
      村路318巷18號）之所有權人。被上訴人之父親即上訴人
      丙○○於被上訴人取得系爭房屋所有權後，即向被上訴人
      商議請求無償搬入系爭房屋居住，被上訴人基於孝道而予
      應允借用（下簡系爭使用借貸契約）。嗣被上訴人為出售
      系爭房屋或將系爭房屋改作其他用途使用，而向上訴人丙
      ○○表明欲收回系爭房屋，惟上訴人丙○○空言系爭房屋
      於伊在世時，均屬伊所有，被上訴人並無處分收回之權利
      ，而拒不返還該屋。為此本於民法第470條第2項使用借貸
      物返還請求權之規定，請求上訴人丙○○返還系爭房屋。
      並於本院追加依民法第472條第1款規定，終止使用借貸關
      係後之民法第767條所有物返還請求權之法律關係，請求
      上訴人返還系爭房屋等語。
（二）上訴人丙○○則以: 上訴人與被上訴人係父女關係，系爭
      房屋係由上訴人與被上訴人共同出資購得，上訴人當時為
      避免日後糾紛，確保被上訴人權益，遂將系爭房屋登記於
      被上訴人名下，且上訴人與被上訴人當時共同協議，被上
      訴人以系爭房屋供上訴人與被上訴人之母親鄭意堅等二人
      安養餘年之用，待上訴人與鄭意堅百年後，被上訴人始可
      收回系爭房屋，故上訴人在世期間應有使用權。另依民法
      第1114條規定，子女有扶養父母之義務，被上訴人並未給
      付上訴人生活費；被上訴人尚且另有三棟房屋及其他財產
      等語資為抗辯。
三、得心證之理由：
（一）查被上訴人主張系爭房屋係登記被上訴人所有及上訴人丙
      ○○居住於系爭房屋之事實，業據其提出與所述相符之建
      物登記謄本乙件為證（見原審卷第8頁），復為上訴人所
      不爭執，自堪認為真實。
（二）按主張法律關係存在之當事人，僅須就該法律關係發生所
      須具備之特別要件，負舉證之責任，至於他造主張有利於
      己之事實，應由他造舉證證明，最高法院48年臺上字第88
      7號著有判例。查被上訴人主張系爭房屋為其所有，業據
      其提出系爭房屋謄本為憑，已盡舉證之責。雖上訴人辯稱
      ，系爭房屋總價新台幣（下同）三十五萬元，分由上訴人
      與被上訴人各出資一半所購云云；然被上訴人否認上訴人
      曾經出資共同購買系爭房屋乙節，依舉證責任分配原則，
      自應由上訴人就有出資購屋之事實，負舉證責任。惟經本
      院再三行使闡明權，諭知上訴人就出資購屋之事實，舉證
      證明之（見發回前本院95年度上字第236號卷第34頁反面
      及第35頁），惟上訴人迄至發回後本院言詞辯論終結前，
      均未能舉證以實其說；是上訴人所辯解系爭房屋乃伊與被
      上訴人共同出資云云，要無可採。
（三）次按借貸未定期限，亦不能依借貸之目的而定其期限者，
      貸與人固得隨時請求返還借用物。反之，借用契約定有期
      限而尚未屆滿或未定期限者，依借貸之目的，尚未使用完
      畢，則不得依借用契約請求返還借用物，此觀民法第470
      條規定自明。查兩造為父女至親關係，有親系表及相關戶
      籍謄本在卷可稽（見發回前本院95年度上字第236號卷第
      37、44頁）。次查上訴人為民國3年10月15日生，年高九
      十餘歲，並患有高血壓、心臟病等多種疾病，有醫院診斷
      證明書、台中市老人健康檢查報告書、醫院調劑處方箋等
      在卷可按（見發回前本院95年度上字第236號卷第11至15
      頁），足證上訴人年老體弱多病。又上訴人自承基於「孝
      道」，乃允上訴人搬入系爭房屋等詞在卷（見原審卷第4
      頁）；亦即被上訴人係基於「孝道」目的，始允諾與上訴
      人訂立系爭房屋之借貸契約。然上訴人於原審陳稱：系爭
      房屋為供被上訴人之父母（即上訴人與鄭意堅二人）安養
      餘年之用等詞在卷（見原審卷第15頁）；復於本院陳稱：
      ……伊年事已高行動不便，須倚賴輪椅；名下雖有另棟房
      屋，惟係坐落舊式公寓之四樓，沒有電梯，無法出入居住
      ；所以需要住在系爭房屋等詞在卷（見發回前本院95年度
      上字第236號卷第35頁及發回後本院第97年度上更二字第8
      卷第27頁反面）。被上訴人既自承基於孝道而將系爭房屋
      借予上訴人居住，自應允諾上訴人繼續住居系爭房屋，以
      安養天年；且上訴人年事已高，行動不便，其借用系爭房
      屋之目的，即難謂已使用完畢，依上說明，被上訴人自不
      得依民法第470條第2項規定，請求上訴人返還系爭房屋。
（四）又按貸與人因不可預知之情事自己需用借用物者，得終止
      契約，為民法第472條第1款所明定。本條之適用，不問使
      用借貸是否定有期限，均包括在內。所謂不可預知之情事
      ，指在訂立使用借貸契約以後所發生之情事，而非訂立契
      約時所能預見者而言。而所謂自己需用借用物，衹須貸與
      人有自己需用借用物之原因事實為已足，其是否因正當事
      由而有收回之必要，不必深究，良因使用借貸係無償性質
      ，不能附苛刻條件之故（最高法院58年台上字第788號判
      例、70年台上字第182號判決參照）。查被上訴人既主張
      其當初雖係基於孝道而將系爭房屋無償借予上訴人使用，
      其後因欲出賣系爭房屋或改作其他用途而有自己需用借用
      物即系爭房屋之事實，始向上訴人表明欲收回系爭房屋，
      揆諸前揭最高法院判例及裁判意旨，被上訴人自得依民法
      第472條第1款規定，終止系爭使用借貸契約。被上訴人復
      以答辯狀向上訴人表明依民法第472條第1款終止系爭使用
      借貸契約，該答辯狀並於95年7月28日送達上訴人乙節，
      有上訴人答辯狀乙件及掛號回執為憑（見發回前本院95年
      度上字第236號卷第58至61頁、第72頁）；自生終止系爭
      使用借貸契約效力，即系爭使用借貸契約業於95年7月28
      日終止；則被上訴人依民法第472條第1款終止使用借貸關
      係後之民法第767條所有物返還請求權之法律關係，請求
      上訴人返還系爭房屋，即屬有據。
（五）上訴人雖抗辯：依民法第1114條規定，子女有扶養父母之
      義務，被上訴人並未給付上訴人生活費；被上訴人尚且另
      有三棟房屋及其他財產等語（見發回前本院上更一字第24
      號卷第21頁）。惟被上訴人並不同意上訴人繼續使用居住
      系爭房屋，且主張伊有兄弟姐妹六人，其他人也可以照顧
      上訴人，伊願意分擔上訴人生活費用，但必須六個子女一
      起共同分擔等語（見發回前本院95年度上字第236號卷第
      69頁反面）。而上訴人除被上訴人外，尚有其餘五名子女
      在世等情，此亦有親系表在卷可稽（見發回前本院95年度
      上字第236號卷第37頁）。按直系血親相互間，互負扶養
      之義務；民法第1114條第1項第1款固定有明文。惟扶養方
      法由當事人協議定之，不能協議時，由親屬會議定之；對
      於親屬會議之決議不服或親屬會議不能議定時，始得訴請
      法院裁判，定其扶養方法；同法第1120條定有明文。本件
      被上訴人為上訴人之女兒；對上訴人固負有扶養義務；惟
      兩造就扶養方法並未協議，亦未經由親屬會議決議扶養方
      法或聲請法院裁判定其扶養方法等情，為上訴人所自承（
      見發回後本院97年度上更二字第8號卷第27頁反面）。自
      難以被上訴人曾提供系爭房屋供上訴人居住使用之事實，
      逕認係被上訴人應負扶養義務之扶養方法。故上訴人以被
      上訴人對其負有扶養義務，逕而主張其有權占有使用系爭
      房屋，尚不足採。
四、綜上所述，被上訴人主張其為系爭房屋之所有人，其與上訴
    人間就系爭房屋之使用借貸關係並已終止，為可採信。則被
    上訴人主張依民法第472條第1款終止使用借貸關係後之民法
    第767條所有物返還請求權之法律關係，請求上訴人應將系
    爭房屋遷讓返還被上訴人，為有理由，應予准許。原審為被
    上訴人勝訴之判決，於法並無不合。上訴意旨指摘原判決不
    當，求予廢棄改判，為無理由，應予駁回其上訴。
五、本件事證已臻明確，兩造其餘攻擊或防禦方法及所提證據，
    均與本院心證之形成，不生影響，爰不一一再加以論述，併
    此明。
六、據上論結，本件上訴為無理由，依民事訴訟法第449條第1項
    、第七十八條，判決如主文。
中    華    民    國    97    年    4     月    29    日
                  民事第二庭    審判長法  官  邱森樟
                                      法  官  蔡秉宸
                                      法  官  翁芳靜
以上正本係照原本作成。
如對本判決上訴，須於收受判決送達後二十日內向本院提出上訴
書狀，其未表明上訴理由者，應於提出上訴後二十日內向本院提
出上訴理由書（須按他造人數附具繕本）。
上訴時應提出委任律師為訴訟代理人之委任狀。具有民事訴訟法
第四百六十六條之一第一項但書或第二項之情形為訴訟代理人者
，另應附具律師及格證書及釋明委任人與受任人有該條項所定關
係之釋明文書影本。
                                      書記官  許美惠
中    華    民    國    97    年    4     月    29    日
                                                      Ａ


司法院資訊處製作；財團法人民間司法改革基金會備份。
